臺灣高等法院高雄分院刑事判決　　　　 96年度上訴字第610號
上　訴　人
即　被　告　甲○○
　　　　　　　　　　（現另案於臺灣高雄第二監獄）
上列上訴人因違反毒品危害防制條例案件，不服臺灣高雄地方法
院95年度訴字第3168號中華民國96年1 月30日第一審判決（起訴
案號：臺灣高雄地方法院檢察署95年度毒偵字第5665號，及移送
併辦：95年度毒偵字第7581號），提起上訴，本院判決如下：
    主  文
原判決撤銷。
甲○○施用第一級毒品，累犯，處有期徒刑拾月。
    事  實
一、甲○○前於民國94年間因詐欺案件，經臺灣高雄地方法院以
    94年度簡字第4898號判處有期徒刑3 月確定，甫於95年4 月
    17日入監執行完畢。另前於91年間因施用毒品案件，經臺灣
    高雄地方法院以91年度毒聲字第8125號裁定令入戒治處所施
    以強制戒治，於93年7 月4 日強制戒治期滿而執行完畢，並
    經臺灣高雄地方法院檢察署檢察官以93年度戒毒偵字第914
    號不起訴處分確定。猶不知悔改，於前揭強制戒治執行完畢
    釋放後5 年內，基於施用第一級毒品之犯意，於95年6 月9
    日某時，在不詳地點，以摻入香菸點燃吸食之方式，施用第
    一級毒品海洛因1 次。嗣於95年6 月12日11時50分許，經警
    方通知到案，經警採其尿送驗結果，呈嗎啡陽性反應，始悉
    上情。
二、案經高雄市政府警察局左營分局報告臺灣高雄地方法院檢察
    署檢察官偵查起訴。
    理  由
一、按除被告所犯為死刑、無期徒刑、最輕本刑為3 年以上有期
    徒刑之罪或高等法院管轄第一審案件者外，於前條第1 項程
    序進行中，被告先就被訴事實為有罪之陳述時，審判長得告
    知被告簡式審判程序之旨，並聽取當事人、代理人、辯護人
    及輔佐人之意見後，裁定進行簡式審判程序，刑事訴訟法第
    273 條之1 第1 項定有明文。本件經被告甲○○同意，適用
    簡式審判程序，因此依同法第273 條之2 之規定，不受第15
    9 條第1 項、第161 條之2 、第161 條之3 、第163 條之1
    及第164 條至第170 條規定之限制，核此敘明。
二、訊據上訴人即被告甲○○對上開犯行坦承不諱，被告經警方
    採集之尿液，經具備鑑定尿液中毒品反應專業能力之長榮大
    學以酵素免疫分析法初步檢驗，再以氣相層析質譜儀法確認
    檢驗，呈嗎啡及可待因陽性反應，有該大學95年6 月23日確
    認報告、列管毒品人口尿液檢體採集送驗紀錄表附卷可按。
    而人體施用第一級毒品海洛因後，可於2 至4 天內自尿液驗
    出嗎啡之醫學經驗，亦經行政院衛管制藥品管理局91年10月
    3 日管檢字第110436號函文釋示明確。綜上所述，足證被告
    出於任意性之自白與事實相符，應足採信。
三、被告甲○○於91年間因施用毒品案件，經臺灣高雄地方法院
    以91年度毒聲字第8125號裁定令入戒治處所施以強制戒治，
    於93年7 月4 日強制戒治期滿而執行完畢，並經臺灣高雄地
    方法院檢察署檢察官以93年度戒毒偵字第914 號不起訴處分
    確定，有臺灣高等法院被告前案記錄表在卷可稽，其於5 年
    內再度施用毒品，已合於毒品危害防制條例第23條第2 項之
    規定，應依法論科。是本件事證明確，被告施用第一級毒品
    犯行，均堪認定。
四、按海洛因屬毒品危害防制條例第2 條第2 項第1 款所規定之
    第一級毒品，核被告甲○○所為，係犯毒品危害防制條例第
    10 條 第1 項之施用第一級毒品罪。被告持有第一級毒品海
    洛因之低度行為，應為其後施用第一級毒品海洛因之高度行
    為所吸收，不另論罪。另被告前於94年間因詐欺案件，經原
    審法院以94年度簡字第4898號判處有期徒刑3 月確定，甫於
    95年4 月17日入監執行完畢，有臺灣高等法院被告前案紀錄
    表在卷可稽，其於執行完畢後5 年內故意再犯本件有期徒刑
    以上之本罪，無論依修正前或修正後之刑法第47條規定，均
    構成累犯，故無須比較新舊法，逕依修正後刑法第47條第1
    項規定，加重其刑。
五、原審併案意旨（臺灣高雄地方法院檢察署95年度毒偵字第73
    22號）略以：被告基於施用第一級毒品海洛因之集合犯意，
    於95年9 月2 日9 時35分許起回溯至24小時內某時止，在不
    詳公園，施用第一級毒品海洛因1 次，嗣於95年9 月2 日9
    時35分許，經警方通知到案採尿送驗，檢驗結果呈嗎啡陽性
    反應，而查悉上情。因認被告上開犯行涉犯毒品危害防制條
    例第10條第1 項之罪嫌，而與起訴之上開犯罪事實為反覆實
    施之集合犯，而移送原審法院及本院併案審理。惟按被告被
    起訴施用第一級毒品海洛因之犯行，係在95年6 月12日被查
    獲。又上開併案部分之犯罪事實則於95年9 月被查獲，與起
    訴犯行之被查獲時間相距將近3 個月，並無證據證明該施用
    第一級毒品之犯行間有何時間上之密接性，其非集合犯已屬
    顯然。再者，被告各次施用毒品之行為，縱認有其時間上之
    密接性，然無論依社會通念或物理性質觀之，均非無法分割
    ，仍係可分之數行為。施用毒品之行為，固常有因成癮及毒
    品依賴而反覆為之之情形，惟此類型之犯罪是否另以單獨一
    罪之方式規範之，乃應否另行立法之問題。申言之，犯罪行
    為是否為「集合犯」之一罪，係由法定犯罪構成要件內容觀
    察論斷，與該犯罪行為於生活經驗上是否通常具有反覆性、
    常習性或成癮性並不相涉。某犯罪在生活經驗上是否通常具
    有反覆性、常習性、職業性或成癮性而應獨立成為另一犯罪
    構成要件類型，以刑法為一次評價，論以一罪，乃立法評價
    的問題。法院於具體案件之審判，自不得脫離法定犯罪構成
    要件要素之規範，而逕將生活經驗上通常具有反覆性、常習
    性、職業性或成癮性之多次犯罪行為，論以集合犯之一罪。
    準此，現行毒品危害防制條例第10條第1 項之規定，係以「
    施用」毒品為犯罪構成要件，而非以反覆施用毒品成癮為構
    成要件，故無論是否反覆施用毒品成癮，均有該條項之適用
    ，其罪數仍應以被告之施用行為數為判斷基準。自不得因施
    用毒品者常有反覆施用而成癮之情形，即逕將此條項之犯罪
    構成要件解為係針對反覆施用毒品成癮者而為之規定，而謂
    施用毒品成癮者反覆所為之數次施用毒品行為係常習犯之包
    括一罪。易言之，現行毒品危害防制條例第10條第1 項並未
    將「反覆實施」或施用毒品「成癮」規定為犯罪構成要件要
    素之一，本院即無從將此等要件列為本條項之構成要件要素
    ，而謂本條項係集合犯之規定，犯之者雖反覆多次為之，仍
    應一次評價而論以一罪。況海洛因毒品固有成癮性，然施用
    者並非必然已成癮，亦非必然反覆密集施用，若將毒品危害
    防制條例第10條第1 項解為習慣犯或成癮犯之規定，則施用
    毒品頻率不高而未成癮者，即不該當此犯罪構成要件，而無
    適用此條項之餘地，此解釋之不當已甚顯然。再者，施用毒
    品成癮者與偶有施用行為者之可罰性顯不相同，一體適用毒
    品危害防制條例第10條第1 項之規定，法定刑度完全相同亦
    非妥適，且未反覆實施成癮者依數罪併罰之規定分論併罰，
    反覆實施成癮者論以實質一罪，其矛盾猶為顯然。綜此，毒
    品危害防制條例10條第1 項既非集合犯之規定，自應以被告
    施用毒品之次數，定其犯罪行為數。本件被告於新法施行後
    之95年9 月2 日9 時35分許起回溯至24小時內某時止，在不
    詳地點，施用第一級毒品海洛因1 次之犯罪事實，因修正後
    之刑法已刪除連續犯之規定，自應適用新法予以論罪，然後
    再與前開於新法施行前所犯之施用第一級毒品罪，全部併合
    處罰（最高法院95年第8 次刑事庭會議決議參照），不得與
    其在刑法第56條修正前所犯之施用毒品事實，成立連續犯或
    集合犯之關係（95年12月13日台灣高等法院暨所屬法院95年
    法律座談會可參照），自非起訴效力所及，本院無從併予審
    理，均應退由檢察官依法處理，併此敘明。
六、原判決以被告甲○○罪證明確，因予論罪科刑，固非無見；
    惟查：公訴人起訴被告於95年6 月9 日某時，在不詳地點，
    以摻入香菸點燃吸食之方式，施用第一級毒品海洛因1 次之
    事實，原判決認上開併案部分（被告基於施用第一級毒品海
    洛因之犯意，於95年9 月2 日9 時35分許起回溯至24小時內
    某時止，在不詳公園，施用第一級毒品海洛因1 次，嗣於95
    年9 月2 日9 時35分許，經警方通知到案採尿送驗，檢驗結
    果呈嗎啡陽性反應，而查悉上情。」犯行，與起訴部分為集
    合犯之一罪，而併予判決，尚有未洽（理由見前項所述）。
    被告上訴意旨，以其曾於95年7 月間施用第一級毒品海洛因
    ，業經判處有期徒刑8 月確定，本案與該案有集合犯之關係
    ，為該案判決效力所及，不可再重複判決云云。然按被告被
    起訴施用第一級毒品海洛因之犯行，係在95年6 月12日被查
    獲，於新法施行前，而被告於新法施行後之95年7 月9 日11
    時50分許回溯24小時內之某時，施用第一級毒品海洛因1 次
    之犯罪事實，因修正後之刑法已刪除連續犯之規定，因此該
    次判決效力自不及於被告於新法施行前之施用第一級毒品之
    犯行，自應分別論罪，不得成立集合犯之關係（95年12月13
    日台灣高等法院暨所屬法院95年法律座談會可參照）。是被
    告上訴，雖無理由，然原判決既有上開可議之處，自屬無可
    維持，應由本院將原判決予以撤銷改判。爰審酌被告前因施
    用毒品，觀察勒戒不起訴處分後猶不知悔悟，於原審審理程
    序中雖坦承犯行，然於原審準備程序中矢口否認並任意辯稱
    係生病吃藥故尿液呈現嗎啡陽性反應云云，至原審飭警搜索
    其住處後方坦承犯行，態度難認良好，更嚴重浪費司法資源
    ，及其犯罪之動機、目的、施用期間、次數、所生身心之危
    害等一切情狀，量處有期徒刑10月。
據上論斷，應依刑事訴訟法第369條第1項前段、第364條、第299
條第1 項前段、第273 條之1 第1 項、第273 條之2 ，毒品危害
防制條例第10條第1 項，刑法第11條前段、第47條第1 項，判決
如主文。
本案經檢察官陳建年到庭執行職務。
中　　華　　民　　國　　96　　年　　4 　　月　　23　　日
                  刑事第二庭  審判長法  官  林正雄
                                    法  官  陳啟造
                                    法  官  黃壽燕
以上正本證明與原本無異。
如不服本判決應於收受本判決後10日內向本院提出上訴書狀，其
未敘述上訴理由者，並得於提起上訴後10日內向本院補提理由書
狀（均須按他造當事人之人數附繕本）「切勿逕送上級法院」。
中　　華　　民　　國　　96　　年　　4 　　月　　23　　日
                                    書記官  梁雅華
附錄本判決論罪科刑法條：
毒品危害防制條例第10條第1 項
  施用第一級毒品者，處 6 月以上 5 年以下有期徒刑。
